【裁判字號】    98,易,328
【裁判日期】    980507
【裁判案由】    竊佔
【裁判全文】
臺灣彰化地方法院刑事判決               98年度易字第328號
公  訴  人  臺灣彰化地方法院檢察署檢察官
被      告  甲○○
                      3號
上列被告因竊佔案件，經檢察官提起公訴（九十七年度偵字第五
二九三號），本院判決如下：
    主  文
本件免訴。
    理  由
一、按本件被告甲○○所犯係屬刑事訴訟法第三百七十六條第二
    款所列竊佔罪，本院爰依同法第二百八十四條之一之規定行
    獨任審判。再按案件時效已完成者，應諭知免訴之判決，刑
    事訴訟法第三百零二條第二款定有明文。
二、起訴意旨略以：被告甲○○於民國九十年間某日，明知坐落
    彰化縣鹿港鎮○○段三三０－九、三三０－一０地號土地所
    有權人為臺灣省彰化農田水利會（下稱彰化農田水利會）；
    毗鄰之同鎮○○段七二、七五、八０地號土地所有權人為彰
    化縣政府；同鎮○○段七三地號土地所有權人為乙○○（起
    訴書誤載為鐘水文），而上開土地之所有權人或管理人均未
    同意其在土地上建造房屋使用。詎甲○○竟基於意圖為自己
    不法利益之犯意，趁上揭土地所有權人或管理權人疏於注意
    管理之際，在上揭土地上興建三間建物，分別佔用彰化農田
    水利會所有之振興段三三０－九地號土地面積二十二．七三
    平方公尺、振興段三三０－一０地號土地面積一八五．六五
    平方公尺；彰化縣政府所管理之鹿昇段七二地號土地四０．
    五七平方公尺、鹿昇段七五地號土地面積一．九六平方公尺
    、鹿昇段八０地號土地面積八．四四平方公尺；以及乙○○
    所有之鹿昇段七三地號土地一．四五平方公尺，並將建物申
    請門牌號碼為彰化縣鹿港鎮○○里○○路一六一號，分別租
    予他人經營小吃部及洗衣店，因認被告涉有刑法第三百二十
    條第二項之竊佔罪嫌等語。被告則否認有前開犯行，辯稱：
    其自七十六年九月十八日起即佔用上開土地使用，雖在上開
    土地之西側及南側留有空地，然空地部分是供作廁所及巷道
    通行使用，因為在九十年間彰頂路拓寬，有拆到部分建物，
    當時屋頂是石棉瓦，一拆就塌，所以重新改建，雖然有較原
    先建築物增加面積，但都是蓋在原佔用位置上，並無增加佔
    用位置，其追訴權時效已完成等語。經查：（一）被告佔用
    上開土地之位置，業經本院會同被告、被害人彰化縣政府、
    告訴人彰化農田水利會及檢察官，於九十八年五月六日到現
    場以行政院農業委員會林務局航空測量所（下稱林務局航空
    測量所），於七十八年十月二十四日、九十七年五月十七日
    所拍攝之空拍照片確認現場位置無誤，有本院上開勘驗筆錄
    在卷可按。（二）被告對於上開土地非其所有，並無任何用
    權源，且其確有佔用上開土地等情並不爭執，是被告確已成
    立刑法第三百二十條第二項之竊佔罪。（三）又被告佔用上
    開土地建築房屋之時間，至少係於七十八年十月二十四日林
    務局航空測量所空拍前即興建完成，有林務局農林航空測量
    所七十八年十月二十四日空拍照片在卷可憑。雖上開空拍照
    片顯示，其佔用土地之西側及南側留有空地部分，與林務局
    農林航空測量所九十七年五月十七日之空拍照片及現狀稍有
    不同（原空地部分業已搭蓋建物）。然被告業已供稱上開空
    地部分，係用以供作廁所及巷道通行使用，其原亦佔有使用
    中等語。是原空地部分既係被告用以供作廁所及巷道通行使
    用，則亦為被告所佔用，堪認上開土地全部至遲於七十八年
    十月二十四日前，即為被告佔有使用中。
三、再按竊佔罪為即成犯，於其竊佔行為完成時犯罪即成立，以
    後之繼續佔用乃狀態之繼續，而非行為之繼續，故予竊佔後
    雖將原有建物拆除另予改建，僅係竊佔狀態繼續中變更其使
    用之方法，不構成另一新竊佔罪，有關追訴權時效之起算，
    仍應以最初竊佔行為完成時為準（最高法院六十六年度台上
    字第三一一八號判例意旨、八十三年台上字第五一九０號判
    決意旨參照）。本件被告至少自七十八年十月二十四日前即
    已佔用上開土地，已如前述，雖其於九十年間因彰頂路拓寬
    而將建物部分加以改建，然僅係竊佔狀態繼續中變更其使用
    之方法，其所犯竊佔罪之追訴權時效之起算，自應以其在七
    十八年十月二十四日前，竊佔行為完成時之時間為追訴權時
    效之起算時點。
四、查被告於本件竊佔行為後，刑法業於九十四年二月二日修正
    公布，並於九十五年七月一日起施行。按行為後法律有變更
    者，適用行為時之法律，但行為後之法律有利於行為人者，
    適用最有利於行為人之法律，現行刑法第二條第一項定有明
    文。此條規定乃與刑法第一條罪刑法定主義契合，而貫徹法
    律禁止溯及既往原則，係規範行為後法律變更所生新舊法律
    比較適用之準據法，本身尚無比較新舊法之問題，應一律適
    用裁判時之現行刑法第二條規定以決定適用之刑罰法律，先
    予辨明。又刑法第三百二十條第二項之竊佔罪，其最高法定
    本刑為五年，而刑法第八十條第二款關於犯最重本刑為三年
    以上十年未滿有期徒刑之罪者，其追訴權時效消滅之規定，
    由「十年」修正為「二十年」，應依刑法第二條第一項規定
    ，適用最有利於行為人之法律，經比較新、舊法結果，應以
    被告行為時之法律即修正前第八十條第二款規定，最有利於
    被告，本案自應適用九十五年七月一日修正施行前刑法第八
    十條第二款之規定。
五、被告竊佔上開土地之時間，至遲在七十八年十月二十四日之
    前，已如前述，則其追訴權時效依前開修正前刑法第八十條
    第二款之規定為十年，則其追訴權時效至遲應於八十八年十
    月二十四日屆滿而消滅。本件告訴人係於九十七年五月七日
    始向有權偵查之彰化縣警察局鹿港分局偵查隊提出告訴，並
    於九十七年六月四日由檢察官受理偵查，有臺灣省彰化農田
    水利會九十七年五月七日彰水管督字第０九七０００四０四
    六號函，及臺灣彰化地方法院檢察署蓋於彰化縣警察局鹿港
    分局刑事案件報告書上之收文章等在卷可按（參彰化縣警察
    局鹿港分局第0000000000號偵查卷第十頁、臺灣
    彰化地方法院檢察署九十七年度偵字第五二九三號偵查卷第
    一頁），是告訴人提出告訴之時間及檢察官受理之時，被告
    所涉本件竊佔罪之追訴權時效業已消滅，本件追訴權時效既
    已完成。揆諸前揭說明，爰不經言詞辯論，逕為免訴之判決
    。
三、據上論斷：應依刑事訴訟法第二百八十四條之一、第三百零
    二條第二款、第三百零七條，判決如主文。
中    華    民    國    98    年    5     月    7     日
                  刑事第二庭      法      官  陳秋錦
以上正本證明與原本無異。
如不服本判決應於收受判決後10日內向本院提出上訴書狀，並
應敘述具體理由。其未敘述上訴理由者，應於上訴期間屆滿後
20日內向本院補提理由書(均須按他造當事人之人數附繕本)
「切勿逕送上級法院」。
告訴人或被害人對於判決如有不服具備理由請求檢察官上訴者，
其上訴期間之計算係以檢察官收受判決正本之日期為準。
中    華    民    國    98    年    5     月    7     日
                                  書  記  官  張清秀


司法院資訊處製作；財團法人民間司法改革基金會備份。
